---
title: "Análise Exploratória II"
author: "Jenifer Soares Souza"
output: pdf_document
pdf_document: default
---

## Roteiro 03 - Análise Exploratória II

Partindo dos dados e das justificativas apresentadas no [Roteiro 02](https://github.com/jeniferss/ESHT011-21_ADPPT/blob/main/semana_02/projeto/roteiro_02_saneamento.Rmd), este roteiro tem como objetivo introduzir novas funções para realizar uma análise exploratória utilizando o pacote `tidyverse`, que são organizadas com base em princípios fundamentais que buscam facilitar a análise de dados.

### Instalando e Importando Bibliotecas

Para instalar pacotes no R, podemos usar a função `install.packages()`. As utilizadas nesse reletório são:

-   `tinytex`: permite compilar documentos R Markdown em PDF;

-   `rmarkdown`: fornece ferramentas para criar documentos em diversos formatos, como PDF, HTML e Word;

-   `tidyverse`: uma coleção de pacotes do R que compartilham funções para manipulação de dados (`dplyr`), visualização (`ggplot2`), e outras operações de análise de dados;

-   `readxl`: usado para importar dados do Excel diretamente para o R;

-   `openxlsx`: também é usado para importar e exportar dados do Excel no R.

```{r, warning = FALSE, eval = FALSE}

install.packages("tinytex")
install.packages("rmarkdown")
install.packages("tidyverse")
install.packages("readxl")
install.packages("openxlsx")
```

Além de instalar, precisamos carregar as bibliotecas em nosso ambiente de trabalho. Para isso, podemos usar a função `library()`.

```{r, warning = FALSE}

library(readxl)
library(tinytex)
library(tidyverse)
library(rmarkdown)
library(openxlsx)
```

### Importando a base de dados

Nesta seção, apresentamos o processo de importação da base de dados relacionada aos indicadores brasileiros para análise utilizando a linguagem R.

Primeiramente, foi feito o download de uma planilha em formato Excel a partir do [Painel Saneamento Brasil](https://www.painelsaneamento.org.br/explore/ano?SE%5Ba%5D=2018&SE%5Bi%5D%5BPOP_SEM_AG%25%5D=POP_SEM_AG%25&SE%5Bi%5D%5BPOP_SEM_ES%25%5D=POP_SEM_ES%25&SE%5Bi%5D%5BVOL_ES_AG%5D=VOL_ES_AG&SE%5Bi%5D%5BVOL_ES_NTRATA%5D=VOL_ES_NTRATA&SE%5Bi%5D%5BINT_VH%5D=INT_VH&SE%5Bi%5D%5BOBITO_VH%5D=OBITO_VH&SE%5Bi%5D%5BRENDA_G1%5D=RENDA_G1&SE%5Bi%5D%5BRENDA_G2%5D=RENDA_G2&media=).

Esses mesmos dados foram tratados e alterados anteriormente, e a versão 2 foi baixada diretamente do GitHub, onde o novo arquivo foi armazenado. Para acessar esses dados na nuvem, foi necessário baixá-los como um arquivo temporário em memória, devido à extensão do arquivo. Em seguida, esses dados foram transformados em um dataframe e utilizados em nosso ambiente de trabalho com o R.

```{r, include = FALSE}

url <- "https://github.com/jeniferss/ESHT011-21_ADPPT/raw/main/semana_02/projeto/dados_saneamento_v2.xlsx"

file <- tempfile(fileext = ".xlsx")
download.file(url = url, destfile = file, mode = "wb")

data <- read_excel(path = file)
unlink(file)
```

```{r}

head(data)
```

Além disso, para uma análise futura sobre estados ou regiões, foram baixados os identificadores dos municípios dos dados de saneamento através do [portal do IBGE](https://www.ibge.gov.br/explica/codigos-dos-municipios.php).

```{r}

file_path = "municipios.xlsx"
municipalities_data <- read_excel(path = file_path)

head(municipalities_data)
```

### Explorando os dados

Na sessão anterior, criamos um DataFrame, uma estrutura de dados que organiza informações em linhas e colunas, similar a uma planilha no Excel ou, de forma mais simples, a uma tabela. Cada coluna em um DataFrame possui um cabeçalho que indica qual informação ela representa, fornecendo uma visão dos dados. Para o nosso novo conjunto de dados, baixado do portal do IBGE, temos:

```{r}

cat(paste(names(municipalities_data), collapse = "\n\n"))
```

### Operador Pipe

O **operador pipe (`%>%`)** é a principal contribuição do `tidyverse` à análise de dados. Ele é uma ferramenta poderosa para **expressar** **uma sequencia de operações**.

#### Mutate

A função `mutate()` permite criar ou alterar colunas em um dataframe, adicionando novas variáveis calculadas com base em operações, funções ou lógica aplicada aos dados existentes nas colunas do dataframe.

Para o relatório atual, vamos utilizar a função `mutate()` para, inicialmente, renomear as colunas para nomes mais significativos e fáceis de manipular. Os nomes originais das colunas podem conter acentos e quebras de linha, o que pode dificultar e até mesmo gerar erros ao selecionar os dados necessários.

Para evitar o uso dos longos nomes das colunas, foi necessário referenciá-los de maneira dinâmica. Para isso, os nomes dos cabeçalhos foram transformados em uma lista e, a partir dessa lista, utilizou-se `!!sym(headers[index])`. Essas expressões avaliam dinamicamente os nomes contidos em `headers[index]` como símbolos, permitindo que sejam utilizados como nomes de novas colunas ou parte de operações de mutação dentro da função `mutate()`.

Além disso, para selecionar apenas as colunas necessárias, foi utilizado o método `select(-any_of(headers))`, que permite escolher um conjunto de colunas em um dataframe, excluindo aquelas que estão listadas no vetor `headers`.

```{r}

headers <- names(data)

data2 <- data %>%
  mutate(
    NOME_MUN = !!sym(headers[1]),
    TIPO_MUN = !!sym(headers[2]),
    CODIGO_MUN = !!sym(headers[3]),
    SEM_AGUA_TRATADA = !!sym(headers[4]),
    SEM_COLETA_ESGOTO = !!sym(headers[5]),
    ESGOTO_NAO_TRATADO = !!sym(headers[6]),
    ESGOTO_TRATADO_AGUA_CONSUMIDA = !!sym(headers[7]),
    INTERNACOES = !!sym(headers[8]),
    OBITOS = !!sym(headers[9]),
    RENDIMENTO_COM_SANEAMENTO = !!sym(headers[10]),
    RENDIMENTO_SEM_SANEAMENTO = !!sym(headers[11]),
    TEVE_INTERNACOES = !!sym(headers[12])
  ) %>%
  select(-any_of(headers))

head(data2)
```

```{r}

headers_municipalities <- names(municipalities_data)

municipalities_data2 <- municipalities_data %>%
  mutate(
    NOME_UF = !!sym(headers_municipalities[2]),
    NOME_MUN = !!sym(headers_municipalities[13]),
  ) %>%
  select(-any_of(headers_municipalities))

head(municipalities_data2)
```

#### Join

Como supõe o nome, a união serve para unir duas bases de dados a partir de um identificador.

No tidyverse, a união pode ser feita usando uma de quatro funções, a depender do seu objetivo:

-   `left_join()`: Adiciona à primeira base as variáveis da segunda base que possuem correspondência ao identificador.
-   `right_join()`: Adiciona à segunda base as variáveis da primeira base possuem correspondência ao identificador.
-   `inner_join()`: O resultado é uma base de dados que exclui as observações sem correspondência ao identificador.
-   `full_join()`: O resultado é uma base de dados com todas as observações, da primeira e segunda base, adicionando valores faltantes (NA) quando não há correspondência ao identificador.

Neste relatório, optamos pelo left join porque queremos mostrar a variação média de renda em determinados estados. Para isso, precisamos de todos os dados de saneamento, incluindo a identificação do município. Inicialmente, escolhemos usar o `CODIGO_MUN`, mas isso resultou em algumas cidades sem correspondência devido a divergências nos códigos. Para contornar essa situação, optamos por usar a chave `NOME_MUN`.

*Para contornar o problema de municípios com nomes iguais em diferentes estados, foram removidas as linhas duplicadas.*

```{r, warning=FALSE}

full_data <- data2 %>%
  left_join(municipalities_data2, by = "NOME_MUN") %>%
  distinct(NOME_MUN, .keep_all = TRUE)

head(full_data)
```

#### Group By e Summarize

**Agrupar e resumir** são duas etapas da análise de dados, geralmente aplicadas juntas, para calcular estatísticas básicas em subconjuntos.

Na aula teórica, aprendemos a calcular o intervalo de confiança.

Para explorar a desigualdade de rendimentos entre pessoas que possuem ou não saneamento, vamos primeiro filtrar os valores faltantes (`drop_na()`), agrupar por regiões (`group_by()`), resumir estatísticas básicas (`summarize()`) e calcular o intervalo de confiança para cada região (`mutate()`) com um intervalo de confiança de 95% (escore-z da curva normal é igual a 1,96). O resultado será salvo como o objeto de nome `income_data`.

```{r}

income_data <- full_data %>%
  drop_na(RENDIMENTO_SEM_SANEAMENTO) %>%
  drop_na(RENDIMENTO_COM_SANEAMENTO) %>%
  group_by(NOME_UF) %>%
  summarize(
    n_obs = n(),
    MEDIA_RENDIMENTO_SEM_SANEAMENTO = mean(RENDIMENTO_SEM_SANEAMENTO),
    MEDIA_RENDIMENTO_COM_SANEAMENTO = mean(RENDIMENTO_COM_SANEAMENTO),
    DP_RENDIMENTO_SEM_SANEAMENTO = sd(RENDIMENTO_SEM_SANEAMENTO),
    DP_RENDIMENTO_COM_SANEAMENTO = sd(RENDIMENTO_COM_SANEAMENTO),
  ) %>% 
  mutate(
    ERRO_RENDIMENTO_SEM_SANEAMENTO = (
      1.96 * DP_RENDIMENTO_SEM_SANEAMENTO/sqrt(n_obs)
    ),
    LS_RENDIMENTO_SEM_SANEAMENTO = (
      MEDIA_RENDIMENTO_SEM_SANEAMENTO + ERRO_RENDIMENTO_SEM_SANEAMENTO
    ),
    LI_RENDIMENTO_SEM_SANEAMENTO = (
      MEDIA_RENDIMENTO_SEM_SANEAMENTO - ERRO_RENDIMENTO_SEM_SANEAMENTO
    ),
    ERRO_RENDIMENTO_COM_SANEAMENTO = (
      1.96 * DP_RENDIMENTO_COM_SANEAMENTO/sqrt(n_obs)
    ),
    LS_RENDIMENTO_COM_SANEAMENTO = (
      MEDIA_RENDIMENTO_COM_SANEAMENTO + ERRO_RENDIMENTO_COM_SANEAMENTO
    ),
    LI_RENDIMENTO_COM_SANEAMENTO = (
      MEDIA_RENDIMENTO_COM_SANEAMENTO - ERRO_RENDIMENTO_COM_SANEAMENTO
    ),
  )


head(income_data)
```

#### GG Plot

Para análise gráfica e evitar a poluição visual com muitos dados, selecionamos os 6 estados com o maior número de observações não nulas de rendimentos com ou sem saneamento. Para isso, reordenamos o dataframe anterior com base na variável `n_obs`, de maneira decrescente, selecionando os 6 primeiros estados. Esses estados foram armazenados em uma nova lista, que será usada para filtrar nosso dataframe contendo os dados necessários.

```{r}

ufs_for_analysis <- income_data %>%
  arrange(desc(n_obs)) %>%
  head(6) %>% 
  pull(NOME_UF)

ufs_for_analysis
```

```{r}

data_for_analysis <- full_data %>%
  filter(NOME_UF %in% ufs_for_analysis)

head(data_for_analysis)
```

Dentre os componentes do tidyverse, está o pacote `ggplot2`, que permite a criação de gráficos a partir de uma linguagem universal entre os programadores e designers, chamada de a gramática dos gráficos. Não é o objetivo deste roteiro explorar a visualização de dados em detalhes, mas os comandos abaixo mostram como construir alguns tipos de gráficos.

Com o pacote `ggplot2`, qualquer gráfico bidimensional pode ser construído partindo da função `ggplot()`, que segue a seguinte lógica:

ggplot(data = *base_de_dados*, aes(x = *codigo_variavel*, y = *codigo_variavel*)) + geom\_*tipo_de_geometria*()

Em que os argumentos obrigatórios são:

-   `data` = base de dados (tabela)
-   `aes()` = estética. É aqui que você vai especificar os eixos *x* e *y* (se houver), assim como atributos adicionais como cor, tamanho, espessura e formato dos pontos/linhas/polígonos

Alguns dos tipos de geometria mais comuns são:

-   `+ geom_histogram()` = histograma
-   `+ geom_boxplot()` = box-plot
-   `+ geom_point()` = gráfico de dispersão
-   `+ geom_line()` = gráfico de linhas
-   `+ geom_abline()` = reta de tendência (correlação)
-   `+ geom_smooth()` = reta de tendência (regressão)
-   `+ geom_bar()` = gráfico de barras (pré-tabulação/contagem)
-   `+ geom_col()` = gráfico de barras (pós-tabulação/contagem)
-   `+ geom_errorbar()` = barras de erro

Alguns argumentos adicionais que podem ser explorados são:

-   `+ facet_wrap(~*codigo_variavel*)` = replica um gráfico para diferentes classes
-   `+ coord_flip()` = inverte as coordenadas x e y
-   `+ ggtitle("Título em parênteses")` = adiciona um título
-   `+ theme()` = para customizar os componentes não relacionados aos dados

Vamos usar a função `ggplot()` para explorar com maior profundidade as desigualdades regionais relacionadas à Rendimentos com e sem Saneamento.

```{r}

ggplot(
  data = data_for_analysis, 
  aes(x = RENDIMENTO_SEM_SANEAMENTO, fill = NOME_UF)
) +
  geom_histogram(bins = 30) +
  facet_wrap(~NOME_UF) +
  ggtitle("Histograma de RENDIMENTO_SEM_SANEAMENTO por NOME_UF") +
  xlab("") +
  ylab("") +
  theme_bw() +
  theme(legend.position = "none")

ggplot(
  data = data_for_analysis, 
  aes(x = RENDIMENTO_COM_SANEAMENTO, fill = NOME_UF)
) +
  geom_histogram(bins = 30) +
  facet_wrap(~NOME_UF) +
  ggtitle("Histograma de RENDIMENTO_COM_SANEAMENTO por NOME_UF") +
  xlab("") +
  ylab("") +
  theme_bw() +
  theme(legend.position = "none")
```

O código abaixo desenha um box-plot que compara Rendimento com ou sem Saneamento entre os municípios.

```{r}

ggplot(
  data = data_for_analysis, 
  aes(y = RENDIMENTO_SEM_SANEAMENTO)
) +
  geom_boxplot() +
  facet_wrap(~NOME_UF) +
  ggtitle("Box-plot de RENDIMENTO_SEM_SANEAMENTO por NOME_UF") +
  xlab("") +
  ylab("") +
  theme_bw() +
  theme(legend.position = "none")


ggplot(
  data = data_for_analysis, 
  aes(y = RENDIMENTO_COM_SANEAMENTO)
) +
  geom_boxplot() +
  facet_wrap(~NOME_UF) +
  ggtitle("Box-plot de RENDIMENTO_COM_SANEAMENTO por NOME_UF") +
  xlab("") +
  ylab("") +
  theme_bw() +
  theme(legend.position = "none")
```

```{r}

income_data_for_analysis <- income_data %>%
  filter(NOME_UF %in% ufs_for_analysis)

income_data_for_analysis
```

Por fim, o gráfico abaixo compara a média e intervalo de confiança de Rendimento com ou sem Saneamento por região.

```{r}

ggplot(
  data = income_data_for_analysis, 
  aes(x = NOME_UF, y = MEDIA_RENDIMENTO_COM_SANEAMENTO, fill = NOME_UF)
) +
  geom_col() +
  ggtitle("MEDIA_RENDIMENTO_COM_SANEAMENTO por NOME_UF") +
  geom_errorbar(
    aes(
      ymin = LI_RENDIMENTO_COM_SANEAMENTO, 
      ymax = LS_RENDIMENTO_COM_SANEAMENTO
    )
  ) +
  xlab("") +
  ylab("") +
  theme_bw() +
  theme(legend.position = "none")


ggplot(
  data = income_data_for_analysis, 
  aes(x = NOME_UF, y = MEDIA_RENDIMENTO_SEM_SANEAMENTO, fill= NOME_UF)
) +
  geom_col() +
  ggtitle("MEDIA_RENDIMENTO_SEM_SANEAMENTO por NOME_UF") +
  geom_errorbar(
    aes(
      ymin = LI_RENDIMENTO_SEM_SANEAMENTO, 
      ymax = LS_RENDIMENTO_SEM_SANEAMENTO
    )
  ) +
  xlab("") +
  ylab("") +
  theme_bw() +
  theme(legend.position = "none")
```

### Conclusões

De maneira geral, pode-se dizer que:

-   Em todos os estados analisados, o rendimento médio das pessoas que possuem saneamento básico é maior do que o das pessoas que não possuem;

-   Há uma disparidade no rendimento médio entre os estados. Paraná, Santa Catarina e São Paulo geralmente têm rendimentos mais altos em comparação com Bahia e Minas Gerais, tanto para pessoas com quanto sem saneamento básico.

### Exportando a base de dados

Após executar a rotina, é recomendado que o usuário salve as alterações feitas na base de dados para acesso futuro. Para exportar os dados, o procedimento envolve utilizar a biblioteca `openxlsx`.

É possível exportar o dataframe para um arquivo Excel (.xlsx) usando a função `write.xlsx(dataframe, file = "nome_do_arquivo.xlsx")`.

```{r}

output_file_path <- "dados_saneamento_v3.xlsx"
write.xlsx(full_data, file = output_file_path)

output_file_path <- "dados_rendimento.xlsx"
write.xlsx(income_data, file = output_file_path)
```

\*\* Essa aula foi baseada em: [Roteiro 03](https://github.com/luisfelipebr/mti2020/blob/master/roteiros/roteiro3.Rmd "Roteiro 03"){.uri}. E os arquivos gerados podem ser visualizados em: [Semana 03](https://github.com/jeniferss/ESHT011-21_ADPPT/tree/main/semana_03){.uri}.
