---
title: "Análise Exploratória I"
author: "Jenifer Soares Souza"
output: html_document
---

## Roteiro 02 - Análise Exploratória I

Na Análise Exploratória de Dados, são utilizados métodos para resumir, visualizar e interpretar as principais características dos dados antes de realizar modelagens ou análises complexas.

Considerando o tema escolhido pelo grupo para a disciplina, que envolve dados sobre saneamento, renda e enchentes, parte das informações relacionadas foram extraídas da plataforma Painel Saneamento Brasil para o ano de 2018.

A plataforma Painel Saneamento Brasil é uma iniciativa que visa disponibilizar informações sobre o saneamento básico no Brasil, fornecendo acesso a estatísticas sobre abastecimento de água, esgotamento sanitário, manejo de resíduos sólidos e drenagem urbana, permitindo uma análise das condições de saneamento no país.

### Importando a base de dados

Nesta seção, apresentamos o processo de importação da base de dados relacionada aos indicadores brasileiros para análise utilizando a linguagem R.

Primeiramente, foi feito o download de uma planilha em formato Excel a partir do [Painel Saneamento Brasil](https://www.painelsaneamento.org.br/explore/ano?SE%5Ba%5D=2018&SE%5Bi%5D%5BPOP_SEM_AG%25%5D=POP_SEM_AG%25&SE%5Bi%5D%5BPOP_SEM_ES%25%5D=POP_SEM_ES%25&SE%5Bi%5D%5BVOL_ES_AG%5D=VOL_ES_AG&SE%5Bi%5D%5BVOL_ES_NTRATA%5D=VOL_ES_NTRATA&SE%5Bi%5D%5BINT_VH%5D=INT_VH&SE%5Bi%5D%5BOBITO_VH%5D=OBITO_VH&SE%5Bi%5D%5BRENDA_G1%5D=RENDA_G1&SE%5Bi%5D%5BRENDA_G2%5D=RENDA_G2&media=). Para que os dados pudessem ser lidos no R, foi necessária a instalação do pacote `readxl`.

Após a importação dos dados, utilizamos a função `View()` para visualizar de forma interativa a tabela importada e verificar a estrutura dos dados.

```{r}

# Importação de biblioteca para leitura de arquivos .xlsx
if (!requireNamespace("readxl", quietly = TRUE)) {
  install.packages("readxl")
}
library(readxl)

# Lendo dados do arquivo que foi feito download
file_path <- "dados_saneamento.xlsx" 
data <- read_excel(path = file_path, skip = 2)

View(data)
```

### Explorando os dados

Na sessão anterior, criamos um DataFrame, uma estrutura de dados que organiza informações em linhas e colunas, similar a uma planilha no Excel ou, de forma mais simples, a uma tabela. Cada coluna em um DataFrame possui um cabeçalho que indica qual informação ela representa, fornecendo uma visão dos dados. Para o nosso conjunto de dados, temos:

```{r}

headers <- paste(names(data), collapse = "\n\n")
cat(headers)
```

Existem outras formas de visualização de dados, especialmente para fazer verificações rápidas em grandes conjuntos. Uma dessas formas é utilizar a função `head()`, que exibe as primeiras n linhas do nosso DataFrame como saída.

```{r}

head(data, n = 10)
```

Da mesma maneira, podemos exibir as últimas n linhas do nosso DataFrame com a função `tail()`.

```{r}

tail(data, n = 5)
```

Como se pode perceber, os dados apresentam estatísticas que abrangem diferentes níveis geográficos: País (Brasil), regiões (Sul, Sudeste, Centro-Oeste, Norte, Nordeste), estados e municípios. Para esta análise, serão utilizados os dados por município.

Para isso, foram filtradas as linhas que contêm a palavra 'Município' em seu nome. Além disso, observou-se que a coluna 'Localidade' segue um padrão: Nome da Localidade (Tipo de Localidade) (Código). Para uma melhor representação, ela será dividida em 3 colunas. Nesse processo, foram utilizadas as funções/ferramentas:

-   `data.frame()` : usada para criar um novo objeto de dados do tipo.
-   `gsub()`: É uma função em R para substituir padrões de texto em uma string, geralmente esse padões são definidos em [REGEX](https://regexr.com/).
-   `cbind()`: usada para combinar vetores ou dataframes por coluna.
-   `-which(names(data) %in% c("Localidade"))`: o sinal - indica negação, ou seja, estão sendo buscadas as colunas do DataFrame que não a de Localidade.

```{r}

split_locality <- function(data) {
  data_split <- data.frame(
    Nome = gsub(" \\(.*", "", data$Localidade),
    Tipo = gsub(".*\\((.*?)\\).*", "\\1", data$Localidade),
    Código = gsub(".*\\(|\\)", "", data$Localidade),
    check.names = FALSE
  )
  
  data_split <- cbind(
    data_split, 
    data[, -which(names(data) %in% c("Localidade"))]
  )
  
  return(data_split)
}


data <- split_locality(data)
View(data)

municipalities_data <- data[grep("Município", data$Tipo), ]
head(municipalities_data)
```

A função `str()` exibe a estrutura da base de dados, com a classe da base de dados, o número de observações e variáveis, o nome de cada variável, a classe de cada variável (se é numérica, lógica, caractére ou outra) e as primeiras observações.

```{r}

str(municipalities_data)
```

A função `summary()` apresenta um sumário de estatísticas descritivas (mínimo, 1º quartil, mediana, média, 3º quartil, máximo e valores faltantes - NA’s) para todas as variáveis numéricas.

```{r}

summary(municipalities_data)
```

### Criando subconjuntos

No decorrer de uma análise de dados, você pode precisar selecionar variáveis e filtrar observações, ou seja criar um subconjunto. Na linguagem R, subconjuntos podem ser criados com o uso de colchetes, seguindo o formato: `base_da_dados[observações,variáveis]`.

Por exemplo, é possível selecionar as seis primeiras observações, de forma similar à função `head()`, com o comando:

```{r}

municipalities_data[1:6,]
```

Para visualizar apenas o nome dos municípios, podemos adicionar um segundo argumento com o número ou nome da variável:

```{r}

municipalities_data[1:6, 1]
```

```{r}

municipalities_data[1:6, "Nome"]
```

Outra forma de acessar uma coluna pelo seu nome é usando o operador `$` (cifrão) após os colchetes.

```{r}

municipalities_data[1:6,]$Nome
```

Para ver o nome do município e código, podemos adicionar um vetor no segundo argumento com as variáveis de interesse:

```{r}

municipalities_data[1:6, c("Nome", "Código")]
```

Subconjuntos também funcionam com operadores lógicos, sendo possível filtrar as observações que satisfazem uma determinada condição usando a função `which()`. No exemplo abaixo, visualizamos o nome e IDH dos municípios que satisfazem as condições: Inciiam nome com a letra J e mais que 100 ocorrências de Internações por doenças associadas à falta de saneamento.

```{r}

municipalities_data[
  which(
    grepl("^M", municipalities_data$Nome) &
    municipalities_data[, 8] > 100
  ),
  c("Nome", "Internações por doenças associadas à falta de saneamento
(Número de internações) (DATASUS)")
]

```

### Definindo uma nova variável

É possível criar uma nova variável usando o operador `<-` ou `=`. Para ilustrar, foi criada uma nova coluna booleana `teve_internacoes_saneamento` que indica se houve ou não internações por doenças associadas à falta de saneamento.

Utilizou-se a função `ifelse()` para avaliar se o número de internações por doenças associadas à falta de saneamento é maior que zero. Se positivo, `TRUE` é atribuído à nova coluna `teve_internacoes_saneamento`, caso contrário `FALSE` é atribuído.

Exibindo as primeiras observações, podemos ver que as duas novas variáveis foram definidas com sucesso.

```{r}

municipalities_data$"Teve Internações" <- ifelse(
  municipalities_data$"Internações por doenças associadas à falta de saneamento
(Número de internações) (DATASUS)" > 0,
  "Sim",
  "Não"
)

head(municipalities_data)
```

### Calculando estatísticas básicas (média, mediana, variância, desvio padrão)

Em todas as funções usaremos o argumento opcional `na.rm = TRUE` para remover os valores faltantes (NA). Se a variável não possuir valores faltantes, esse argumento não é necessário.

A média é uma medida estatística de tendência central que representa o centro de massa de uma distribuição contínua. É calculada somando todos os valores e dividindo o resultado pelo número total de observações.

```{r}

indexes <- 8:11

means <- colMeans(municipalities_data[, indexes], na.rm = TRUE)
means_df <- data.frame(
  "Média" = means
)

means_df
```

A mediana é uma medida estatística de tendência central que representa o valor central de um conjunto de dados ordenados numericamente. Para encontrar a mediana, os dados são organizados em ordem crescente ou decrescente, e a mediana é o valor que está exatamente no meio da distribuição, ou a média dos dois valores centrais.

```{r}

medians <- apply(municipalities_data[, indexes], 2, median, na.rm = TRUE)
medians_df <- data.frame(
  "Mediana" = medians
)

medians_df
```

A variância é uma medida estatística de espalhamento que indica a dispersão dos dados em relação à média. Ela calcula a média dos quadrados das diferenças entre cada observação e a média.

```{r}

vars <- apply(municipalities_data[, indexes], 2, var, na.rm = TRUE)
vars_df <- data.frame(
  "Variância" = vars
)

vars_df
```

O desvio padrão é uma medida estatística de espalhamento que quantifica a dispersão dos valores em um conjunto de dados em relação à média. Ele é a raiz quadrada da variância.

```{r}

sds <- apply(municipalities_data[, indexes], 2, sd, na.rm = TRUE)
sds_df <- data.frame(
  "Desvio Padrão" = sds
)

sds_df
```

### Desenhando gráficos

#### Box-plot

Um gráfico Boxplot, ou diagrama de caixa, é uma ferramenta visual utilizada para representar a distribuição de um conjunto de dados através de quartis, além de sua mediana e limites superior e inferior.

```{r}

for (index in indexes) {
  col <- names(municipalities_data)[index]
  main_title <- paste("Histograma de", col)
  
  boxplot(
    municipalities_data[[index]],
    main = main_title,
    xlab = paste("Valores de", col), 
    ylab = "Frequência",
    col = "lightblue",
    cex.main = 0.7,
    cex.lab = 0.7,
    cex.axis = 0.8
  )
}
```

O box-plot das colunas selecionadas indica que existem diversos valores atípicos (*outliers*), ou seja, fora dos limites.

#### Histograma

Um histograma é um tipo de gráfico utilizado para representar a distribuição de frequência da ocorrência de uma observação em um conjunto de dados.

```{r}

for (index in indexes) {
  col <- names(municipalities_data)[index]
  main_title <- paste("Histograma de", col)
  
  hist(
    municipalities_data[[index]],  
    main = main_title,
    xlab = paste("Valores de", col), 
    ylab = "Frequência",
    col = "lightblue",
    cex.main = 0.7,
    cex.lab = 0.7,
    cex.axis = 0.8
  )
}

```

Ao analisar os histogramas, observa-se uma assimetria e a divergência entre média, mediana e moda, indicando que as distribuições das colunas selecionadas não seguem uma distribuição normal.

#### Qqplot

qqplot é um gráfico usado para avaliar se um conjunto de dados segue ou não um tipo de distribuição, como por exemplo, a distribuição normal.

```{r}

for (index in indexes) {
  col <- names(municipalities_data)[index]
  main_title <- paste("Histograma de", col)
  
  qqnorm(municipalities_data[[index]], main = main_title, cex.main = 0.7,)
  qqline(municipalities_data[[index]], col = "red")
}

```

O qqplot das colunas selecionadas sugere uma certa linearidade pela proximidade com a curva normal (em vermelho) nos quantis centrais, desviando da curva em valores muito altos e muito baixos (*outliers*).

### Exportando a base de dados

Após executar a rotina, é recomendado que o usuário salve as alterações feitas na base de dados para acesso futuro. Para exportar os dados, o procedimento envolve utilizar a biblioteca `openxlsx`.

É possível exportar o dataframe para um arquivo Excel (.xlsx) usando a função `write.xlsx(dataframe, file = "nome_do_arquivo.xlsx")`.

```{r}

if (!requireNamespace("openxlsx", quietly = TRUE)) {
  install.packages("openxlsx")
}
library(openxlsx)

output_file_path <- "dados_saneamento_v2.xlsx"
write.xlsx(municipalities_data, file = output_file_path)
```

\*\* Essa aula foi baseada em: <https://github.com/luisfelipebr/mti2020/blob/master/roteiros/roteiro2.Rmd>. E os arquivos gerados podem ser visualizados em: <https://github.com/jeniferss/ESHT011-21_ADPPT/tree/main/semana_02>
