---
title: "Atividade Correlação"
author: "Jenifer Soares Souza"
output: pdf_document
---

### Introdução

Os dados utilizados nesta análise foram extraídos da plataforma [Atlas Brasil](http://www.atlasbrasil.org.br), que fornece informações sobre indicadores socioeconômicos, como renda, saneamento, rede elétrica, IDH e população, importante para compreensão das condições de vida e desenvolvimento dos municípios brasileiras.

Os dados sobre o código da UF e a região de cada município foram extraídos da [IBGE Malhas Municipais](https://www.ibge.gov.br/geociencias/organizacao-do-territorio/malhas-territoriais/15774-malhas.html).

### Instalando Bibliotecas

```{r}

rm(list = ls())

packages = c(
  "tinytex",
  "rmarkdown",
  "tidyverse",
  "readxl",
  "openxlsx",
  "corrplot",
  "Hmisc"
)

for (package in packages){
  if (!(package %in% installed.packages())) {
    install.packages(package)
  }
}

library(tinytex)
library(rmarkdown)
library(tidyverse)
library(readxl)
library(openxlsx)
library(corrplot)
library(Hmisc)
```

### Importando Dados

```{r}

dados2010 <- read_excel("../dados/dados_atlasbrasil.xlsx")
head(dados2010)
```

```{r}

municipios2022 <- read_excel("../dados/BR_Municipios_2022.xlsx")
head(municipios2022)
```

```{r}

UFs2022 <- read_excel("../dados/BR_UF_2022.xlsx")
tail(UFs2022)
```

### **Tratamento de Dados**

Na coluna **Territorialidades**, os nomes dos municípios seguem o padrão "Município (UF)". Para realizar uma análise posterior das regiões brasileiras, serão aplicados os seguintes passos:

-   Criar duas novas colunas: uma para o nome do município e outra para a UF;

-   Concatenar os dados obtidos com informações do código e a região à qual o município pertence.

```{r}

dados2010 <- dados2010 %>%
  mutate(
    "Nome do Município" = str_extract(Territorialidades, "^[^(]+"),
    "Unidade da Federação" = str_extract(Territorialidades, "(?<=\\().*(?=\\))")
  )

head(dados2010)
```

Outro ponto a ser considerado é a manipulação e legibilidade dos dados. Os cabeçalhos do dataframe contêm caracteres especiais, espaços e são longos. Para melhorar isso, serão aplicados os seguintes processos:

-   Encurtar os nomes das colunas e remover caracteres especiais e espaços;

-   Remover colunas com duplicidade de informações;

-   Elaborar uma tabela que explique o significado dos novos nomes de coluna, referenciando o que cada coluna representa.

```{r}

# Remover a colunas Territorialidades, que foi dividada em duas outras
dados2010 <- subset(dados2010, select = -Territorialidades)

cabecalhos2010 <- list(
  list(
    nome = "Nome do Município",
    sigla = "MUN"
  ),
  list(
    nome = "Unidade da Federação",
    sigla = "UF"
  ),
  list(
    nome = "% da população em domicílios com água encanada 2010",
    sigla = "PAE"
  ),
  list(
    nome = "% de pessoas em domicílios urbanos com coleta de lixo 2010",
    sigla = "PCL"
  ),
  list(
    nome = "% de pessoas em domicílios com energia elétrica 2010",
    sigla = "PEL"
  ),
  list(
    nome = "População total 2010",
    sigla = "PT"
  ),
  list(
    nome = "População rural 2010",
    sigla = "PR"
  ),
  list(
    nome = "População urbana 2010",
    sigla = "PU"
  ), 
  list(
    nome = "IDHM 2010",
    sigla = "IDHM"
  ),
  list(
    nome = "Renda per capita 2010",
    sigla = "REN"
  )
)

# Ordenar nomes dos cabeçalhos de acordo com a lista definida
cabecalhos2010_ordenados <- sapply(cabecalhos2010, `[[`, "nome")
dados2010 <- dados2010[, cabecalhos2010_ordenados]

# Substituir nomes dos cabeçalhos
siglas <- setNames(
  sapply(cabecalhos2010, `[[`, "sigla"), 
  sapply(cabecalhos2010, `[[`, "nome")
)

colnames(dados2010) <- siglas[colnames(dados2010)]

# Remover a primeira linha, que se trata de dados do Brasil
dados2010 <- dados2010[-1, ]

head(dados2010)
```

```{r}

municipios <- municipios2022 %>% 
  left_join(UFs2022, by = "UF")

head(municipios)
```

```{r}

dados2010 <- dados2010 %>%
  mutate(
    MUN = trimws(iconv(toupper(MUN), from = "UTF-8", to = "ASCII//TRANSLIT")),
    UF = trimws(toupper(UF))
  )

municipios <- municipios %>%
  mutate(
    MUN = trimws(iconv(toupper(MUN), from = "UTF-8", to = "ASCII//TRANSLIT")),
    UF = trimws(toupper(UF))
  )

dados2010_V2 <- left_join(
  dados2010, 
  municipios, 
  by = c("MUN", "UF")
) %>% 
  mutate(REG = gsub("\n", "", REG))

head(dados2010_V2)
```

Como um dos objetivos deste trabalho é analisar as relações entre taxas de urbanização e parâmetros de infraestrutura, vamos criar uma nova coluna chamada Taxa de Urbanização (TXU), que será calculada como a razão entre a população urbana e a população total.

```{r}

dados2010_V2 <- dados2010_V2 %>%
  mutate(
    TXU = PU / PT
  )

head(dados2010_V2)
```

### Análise Exploratória

#### Metadados

Na sessão anterior, criamos um DataFrame, uma estrutura de dados que organiza informações em linhas e colunas, similar a uma planilha no Excel ou, de forma mais simples, a uma tabela. Cada coluna em um DataFrame possui um cabeçalho que indica qual informação ela representa, fornecendo uma visão dos dados. Para o nosso novo conjunto de dados, após tratamento dos dados, temos:

```{r}

cabecalhos <- c(
  list(
    list(
      nome = "Códido do Município", 
      sigla = "CM"
    ),
    list(
      nome = "Nome da Unidade da Federação", 
      sigla = "NUF"
    ),
    list(
      nome = "Região", 
      sigla = "REG"
    )
  ),
  cabecalhos2010
)


nomes <- sapply(cabecalhos, function(x) x$nome)
siglas <- sapply(cabecalhos, function(x) x$sigla)

cabecalhos <- data.frame(
  Descrição = nomes,
  Sigla = siglas,
  stringsAsFactors = FALSE
)

# View(cabecalhos)
head(cabecalhos)
```

#### Valores Máximos e Mínimos

Aqui está um DataFrame que apresenta nossos valores máximos e mínimos para cada variável numérica e a quais municípios eles pertencem.

```{r}

numericas <- sapply(dados2010_V2, is.numeric)

valores_maxmin <- function(dataframe, colunas) {
  
  nomes_colunas <- names(colunas)
  
  linhas <- lapply(
    nomes_colunas, 
    function(name) {
      coluna <- sym(name)
      valor_maximo <- max(dataframe[[name]], na.rm = TRUE)
      valor_minimo <- min(dataframe[[name]], na.rm = TRUE)
      
      maximo <- dataframe %>% filter(!!coluna == valor_maximo)
      minimo <- dataframe %>% filter(!!coluna == valor_minimo)
      
      list(
        Max = list(
          value = valor_maximo, 
          municipios = paste(maximo$MUN, "(", maximo$UF, ")")
        ),
        Min = list(
          value = valor_minimo, 
          municipios = paste(minimo$MUN, "(", minimo$UF, ")")
        )
      )
    }
  )
  
  names(linhas) <- nomes_colunas
  return(linhas)
}

dados_maxmin <- valores_maxmin(
  dados2010_V2, 
  dados2010_V2[numericas]
)

head(dados_maxmin, 1)
# View(dados_maxmin)
```

#### Agrupamento

Para nossa análise, vamos agrupar os dados de municípios por regiões para ter uma maior visão da distribuição dos parâmetros de infraestutura pelo Brasil.

```{r}

corr_regioes <- dados2010_V2 %>%
  drop_na(IDHM) %>%
  drop_na(TXU) %>%
  drop_na(REG) %>% 
  group_by(REG) %>%
  dplyr::summarize(
    n_obs = n(),
    
    media_IDHM = mean(IDHM),
    desvio_padrao_IDHM = sd(IDHM),
    
    media_TXU = mean(TXU),
    desvio_padrao_TXU = sd(TXU),
  ) %>% 
  mutate(
    erro_IDHM = 1.96 * desvio_padrao_IDHM / sqrt(n_obs),
    limite_superior_IDHM = media_IDHM + erro_IDHM,
    limite_inferior_IDHM = media_IDHM - erro_IDHM,
    
    erro_TXU = 1.96 * desvio_padrao_TXU / sqrt(n_obs),
    limite_superior_TXU = media_TXU + erro_TXU,
    limite_inferior_TXU = media_TXU - erro_TXU
  )

corr_regioes
```

#### Histograma e Box-Plot

Um box-plot é uma representação gráfica que resume a distribuição de um conjunto de dados com base em: o valor mínimo, o primeiro quartil (Q1), a mediana, o terceiro quartil (Q3) e o valor máximo.

Um histograma é um gráfico que representa a distribuição de intervalos de valores e a frequência de cada observação. O eixo X mostra os intervalos de valores, enquanto o eixo Y mostra a frequência ou a densidade dos dados em cada intervalo.

```{r}

ggplot(
  data = dados2010_V2, 
  aes(x = IDHM, fill = REG)
) +
  geom_histogram(bins = 30) +
  facet_wrap(~REG) +
  ggtitle("Histograma de IDHM por região") +
  xlab("") +
  ylab("") +
  theme_bw() +
  theme(
    legend.position = "none",
    plot.title = element_text(hjust = 0.5, size = 12)
  )

ggplot(
  data = dados2010_V2, 
  aes(y = IDHM, fill = REG)
) +
  geom_boxplot() +
  facet_wrap(~REG) +
  ggtitle("Box-plot de IDHM por região") +
  xlab("") +
  ylab("") +
  theme_bw() +
  theme(
    legend.position = "none",
    plot.title = element_text(hjust = 0.5, size = 12)
  )

```

Um ponto é que as regiões Centro-Oeste, Nordeste e Sul apresentam uma maior quantidade de outliers no IDHM, que são valores extremos, o que sugere a existência de disparidades no IDHM dentro dos municípios dessas regiões.

```{r}

ggplot(
  data = dados2010_V2, 
  aes(x = TXU, fill = REG)
) +
  geom_histogram(bins = 30) +
  facet_wrap(~REG) +
  ggtitle("Histograma de Taxa de Urbanização por região") +
  xlab("") +
  ylab("") +
  theme_bw() +
  theme(
    legend.position = "none",
    plot.title = element_text(hjust = 0.5, size = 12)
  )

ggplot(
  data = dados2010_V2, 
  aes(y = TXU, fill = REG)
) +
  geom_boxplot() +
  facet_wrap(~REG) +
  ggtitle("Box-plot de TXU por região") +
  xlab("") +
  ylab("") +
  theme_bw() +
  theme(
    legend.position = "none",
    plot.title = element_text(hjust = 0.5, size = 12)
  )
```

Podemos observar que a distribuição das taxas de urbanização nas regiões Sudeste, Sul e Centro-Oeste é mais assimétrica em comparação com as demais regiões. Isso indica que essas áreas apresentam uma maior variação nas taxas de urbanização, podendo refletir desigualdades regionais no processo de urbanização.

#### Média e Intevalo de Confiança

A média é uma medida de tendência central que representa o valor médio de um conjunto de dados. Ela é calculada somando todos os valores e dividindo pelo número total de observações.

O intervalo de confiança é uma faixa de valores, que estimativa a precisão da estatística amostral, por exmeplo, um intervalo de confiança de $95\%$ para a média indica que há uma probabilidade de $95\%$ (que foi utilizado nessa análise) de que o valor da média da população esteja contido nesse intervalo.

```{r}

ggplot(
  data = corr_regioes, 
  aes(x = REG, y = media_IDHM, fill=REG)
) +
  geom_col() +
  geom_errorbar(aes(ymin = limite_inferior_IDHM, ymax = limite_superior_IDHM)) +
  ggtitle("Média e intervalo de confiança de IDHM por região") +
  xlab("") +
  ylab("") +
  theme_bw() +
  theme(
    legend.position = "none",
    plot.title = element_text(hjust = 0.5, size = 12)
  )

ggplot(
  data = corr_regioes, 
  aes(x = REG, y = media_TXU, fill=REG)
) +
  geom_col() +
  geom_errorbar(aes(ymin = limite_inferior_TXU, ymax = limite_superior_TXU)) +
  ggtitle("Média e intervalo de confiança de Taxa de Urbanização por região") +
  xlab("") +
  ylab("") +
  theme_bw() +
  theme(
    legend.position = "none",
    plot.title = element_text(hjust = 0.5, size = 12)
  )
```

Como observações, podemos dizer que as regiões com maior número de taxas de urbanização são o Sudeste e o Centro-Oeste. Essas regiões também apresentam os maiores Índices de Desenvolvimento Humano Municipal (IDHM), embora menores ao da Região Sul.

#### Diagrama de Dispersão

Um diagrama de dispersão, também conhecido como gráfico de dispersão ou scatter plot, é uma ferramenta gráfica usada para visualizar a relação entre duas variáveis contínuas. Ele mostra a forma como essas variáveis estão relacionadas, permitindo identificar padrões, tendências e possíveis outliers.

```{r}

ggplot(dados2010_V2, aes(x = TXU, y = IDHM)) +
  geom_point() +
  geom_smooth(method = "lm", se = FALSE, color = "purple", formula = y ~ x) +
  ggtitle("Diagrama de Dispersão") +       
  xlab("TXU") +                      
  ylab("IDHM") +                        
  theme(
    plot.title = element_text(hjust = 0.5, size = 12)
  )
```

No caso acima, as variáveis apresentam uma correlação positiva, o que significa que, se uma variável aumenta, a outra também tende a aumentar.

#### Matriz de Correlação

A correlação de Pearson é uma medida que define a força e a direção da relação entre duas variáveis, em que:

-   $r = 0$: não há relação linear entre as variáveis;

-   $0 < r < 1$: se uma variável aumenta, a outra tende a aumentar;

-   $-1 < r < 0$: se que uma variável aumenta, a outra tende a diminuir;

-   **Valores próximos de 0** indicam uma correlação fraca ou inexistente;

-   **Valores próximos de 1** indicam uma correlação forte.

Uma matriz de correlação permite visualizar a relação entre variáveis simultaneamente. Cada elemento da matriz representa a correlação entre dois pares de variáveis, indicando a força e a direção da relação linear entre elas.

Para gerar uma visualização de uma matriz de correlação, podemos usar o pacote `ggplot2` em R. A primiera abordagem utilizada é o método de cores, onde diferentes intensidades de cor representam diferentes níveis de correlação.

```{r}

dados2010_V2 %>%
  select(names(dados2010_V2[numericas])) %>%
  cor(method = "pearson", use = "complete.obs") %>%
  corrplot(
    method = "color", 
    tl.col = "black", 
    tl.cex = 0.8, 
    number.cex = 0.7
  )
```

A segunda abordagem utilizada é o método de números, onde a visualização da matriz de é feita por meio da exibição dos valores numéricos das correlações entre as variáveis.

```{r}

dados2010_V2 %>%
  select(names(dados2010_V2[numericas])) %>%
  cor(method = "pearson", use = "complete.obs") %>%
  corrplot(
    method = "number", 
    tl.col = "gray", 
    tl.cex = 0.9, 
    number.cex = 0.7
  )
```

Podemos observar que, entre as variáveis de parâmetros de infraestrutura dos municípios, o acesso à água encanada apresentou a maior força de correlação com o IDHM, a renda per capita e a taxa de urbanização.

Além disso, a correlação entre renda per capita e IDHM é muito forte. Por outro lado, a correlação entre renda per capita e taxa de urbanização ou IDHM com taxa de urbanização é moderada, mas ainda significativas.
